臺灣高等法院民事判決
110年度上易字第142號
上訴人即附
帶被上訴人  邱振輔  
訴訟代理人  黃士榮  
被上訴人即
附帶上訴人  盧玉靈  
訴訟代理人  林毛六  
            黃政堯律師

上列當事人間請求損害賠償事件，上訴人對於中華民國109年10
月30日臺灣桃園地方法院109年度訴字第1736號第一審判決提起
上訴，被上訴人並為附帶上訴，本院於110年8月18日言詞辯論終
結，判決如下：
    主      文
原判決關於命上訴人給付逾新臺幣壹拾壹萬參仟伍佰零玖元本息
部分，及該部分假執行之宣告，暨命上訴人負擔訴訟費用之裁判
均廢棄。
上開廢棄部分，被上訴人在第一審之訴及假執行之聲請均駁回。
上訴人其餘上訴駁回。
被上訴人之附帶上訴駁回。
第一審關於命上訴人負擔訴訟費用部分、第二審訴訟費用關於上
訴部分，由被上訴人負擔百分之七十，餘由上訴人負擔。第二審
訴訟費用關於附帶上訴部分，由被上訴人負擔。
    事實及理由
一、被上訴人即附帶上訴人乙○○（下稱乙○○）主張：上訴人即附
    帶被上訴人甲○○（下稱甲○○）於民國107年6月24日下午2時
    許駕駛車牌號碼000-0000號自用小客車（下稱系爭汽車），
    沿桃園市○○區○○路往崁津橋方向行駛，於同日下午2時18分
    許，行經該路段武嶺橋西端之交岔路口時，本應注意車前狀
    況及兩車並行之間隔；汽車在同向2車道以上之道路，應依
    標線之指示行駛；設有左右轉彎專用車道之交岔路口，直行
    車不得占用轉彎專用車道，而依當時並無不能注意之情事，
    竟疏未注意及此，在設有左轉彎專用車道之上開路段，占用
    轉彎專用車道而直行，適伊同向騎乘車牌號碼000-000號普
    通重型機車（下稱系爭機車），於行經前揭交岔口時左轉彎
    ，見狀閃避不及，兩車發生碰撞（下稱系爭事故），致伊倒
    地受有左側肱骨大轉子骨折併肩關節脫臼、左肩關節節軟骨
    缺損之傷害（下稱系爭傷害），並因此受有支出醫療費用及
    購買熱敷墊新臺幣（下同）10萬2,680元、交通費用11萬7,0
    00元、看護費用6萬6,000元、修車費用1,660元、不能工作
    之損失9萬5,760元、勞動能力減損26萬4,709元、非財產上
    損害（慰撫金）40萬元。經扣除伊已自國泰世紀產物保險股
    份有限公司（下稱國泰產險公司）受領醫療費用5萬4,316元
    、交通費用2萬元、看護費用3萬6,000元之強制汽車責任險
    保險金，並因伊就系爭事故之發生與有過失，甲○○經減輕賠
    償責任後，伊尚受有51萬6,468元之損害。爰依民法第184條
    第1項前段、第2項規定，請求甲○○給付51萬6,468元，及加
    計自刑事附帶民事訴訟起訴狀繕本送達翌日即108年7月25日
    起算之法定遲延利息等語。（原審判決甲○○應給付42萬1,02
    5元本息，而駁回乙○○其餘之訴。甲○○就其敗訴部分聲明不
    服，提起上訴。乙○○就其敗訴其中9萬5,443元本息部分亦聲
    明不服，提起附帶上訴。至乙○○請求超逾上開部分，未據其
    聲明不服，該部分非本院審理範圍）。並於本院聲明：（一
    ）答辯聲明：上訴駁回。（二）附帶上訴聲明：1.原判決關
    於駁回乙○○後開第2項之訴部分廢棄。2.上開廢棄部分，甲○
    ○應再給付乙○○9萬5,443元，及自刑事附帶民事起訴狀繕本
    送達翌日起至清償日止，按週年利率5%計算之利息。
二、甲○○則以：勞動能力之減損應以系爭事故發生時之基本工資
    即2萬2,000元計算。又乙○○於系爭事故發生後，已自國泰產
    險公司受領強制汽車責任險保險金39萬1,536元，均應自伊
    應賠償之金額中扣除等語，資為抗辯。並於本院聲明：（一
    ）上訴聲明：1.原判決不利於甲○○部分廢棄。2.上開廢棄部
    分，乙○○在第一審之訴及假執行之聲請均駁回。（二）附帶
    上訴答辯聲明：附帶上訴駁回。
三、兩造不爭執之事項（本院卷第69、70、141頁）：
（一）甲○○於107年6月24日下午2時許駕駛系爭車輛，沿桃園市○
      ○區○○路往崁津橋方向行駛，於下午2時18分許在武嶺橋西
      端之交叉路口，於設有左轉彎專用車道之路段，占用轉彎
      車道直行，有未遵守標線指示之違規，碰撞乙○○所騎乘之
      系爭機車，致乙○○人車倒地而受有系爭傷害。甲○○因此經
      臺灣桃園地方法院（下稱桃園地院）107年度桃交簡字第2
      046號刑事簡易判決過失傷害罪確定【臺灣桃園地方檢察
      署107年度偵字第22881號卷（下稱偵字卷）第3、4、7頁
      、第9至11頁、桃園地院108年度桃交簡附民字第212號卷
      （下稱附民卷）第11至19頁、桃園地院107年度桃交簡字
      第2046號刑事卷（下稱刑事卷）第97至100頁】。
（二）乙○○因系爭事故受有支出看護費用6萬6,000元、修車費用
      1,660元、不能工作之損失9萬5,760元、非財產上損害40
      萬元等損害（原審卷第41、43、47、55、57頁、第179至1
      83頁）。
（三）甲○○就上開事故有過失，且應負損害賠償責任。乙○○亦與
      有過失，兩造過失比例各為50%（刑事卷第19至20頁）。
（四）乙○○之勞動能力減損比例為13.33%。
（五）乙○○於系爭事故後，已自國泰產險公司受領強制汽車責任
      險保險金39萬1,536元（本院卷第19至23頁）。
四、乙○○主張其因系爭事故受有支出醫療費用及購買熱敷墊費用
    、交通費用、看護費用、修車費用、不能工作之損失、勞動
    能力減損、非財產上損害等合計104萬7,809元之損害，扣除
    其受領之強制汽車責任險保險金，並因其與有過失，減輕甲
    ○○之賠償責任後，甲○○尚應賠償其51萬6,468元，為甲○○所
    否認，並以前詞置辯，經查：
（一）按因故意或過失，不法侵害他人之權利者，負損害賠償責
      任。違反保護他人之法律，致生損害於他人者，負賠償責
      任。不法侵害他人之身體或健康者，對於被害人因此喪失
      或減少勞動能力或增加生活上之需要時，應負損害賠償責
      任。不法侵害他人之身體、健康、名譽、自由、信用、隱
      私、貞操，或不法侵害其他人格法益而情節重大者，被害
      人雖非財產上之損害，亦得請求賠償相當之金額。民法第
      184條第1項前段、第2項前段、第193條第1項、第195條第
      1項前段定有明文。又汽車行駛時，駕駛人應注意車前狀
      況及兩車並行之間隔，並隨時採取必要之安全措施。汽車
      在同向2車道以上之道路，應依標誌或標線之指示行駛。
      設有左右轉彎專用車道之交岔路口，直行車不得占用轉彎
      專用車道。亦為道路交通安全規則第94條第3項、第98條
      第1項、第2項所明定。甲○○於前揭時地駕駛系爭汽車本應
      注意車前狀況，依標線之指示行駛，直行車不得占用轉彎
      專用車道，且依當時天候晴、日間自然光線、柏油路面乾
      燥、無缺陷、無障礙物、視距良好等情況，竟疏未注意車
      前之人車動態、未依標線之指示行駛、直行車占用轉彎專
      用車道，因而撞擊同向騎乘系爭機車左轉彎之乙○○發生系
      爭事故，致乙○○人車倒地而受有系爭傷害。甲○○因上開行
      為涉犯過失傷害罪，經桃園地院以107年度桃交簡字第204
      6號判決，判處拘役40日，如易科罰金，以1,000元折算1
      日確定等情，為甲○○所不爭，並經本院調閱上開刑事案卷
      查明無訛，且有道路交通事故初步分析研判表、現場圖、
      兩造之交通事故調查筆錄、道路交通事故現場圖、事故調
      查表、現場照片、診斷證明書附卷可佐（偵字卷第3、4、
      7頁、第9至12頁、第19至25頁、附民卷第11至19頁）。甲
      ○○駕車行經上開路段時應注意上開交通安全規則規定，且
      無不能注意之情事，竟疏未注意車前之人車動態、未依標
      線之指示行駛、直行車占用轉彎專用車道，以致乙○○受傷
      ，甲○○具有過失甚明。又乙○○確因甲○○之過失行為受傷，
      甲○○之過失行為與乙○○所受之傷害結果間，自具有相當因
      果關係。是乙○○請求甲○○負過失侵權行為損害賠償責任，
      自屬有據。
（二）茲就乙○○請求賠償之項目及金額審酌如下：
　　　1.乙○○得否請求醫療費用及熱敷墊費用合計10萬2,680元
        ？
　　　 (1)乙○○主張其因系爭事故支出醫療費用共計9萬8,580元
          ，業據其提出國軍桃園總醫院附設民眾診療服務處（
          下稱國軍桃園醫院）醫療費用明細收據、重慶骨科診
          所健保醫療費用收據、繕葆藥局藥費負擔收費收據為
          證（附民卷第31至47頁、原審卷第71至125頁、第129
          至135頁、第211至251頁），且為甲○○所不爭，其請
          求甲○○賠償上開醫療費用，應屬有據。至乙○○逾上開
          金額之醫療費用請求，未據其提出相關醫療費用單據
          證明之，該部分請求，即不應准許。
　　　 (2)乙○○主張其因系爭傷害手術後需熱敷，因而支出熱敷
          墊費用2,980元，亦據其提出熱敷墊統一發票及記載
          ：「術後宜熱敷（建議居家電熱敷式護具使用）等復
          健治療」等語之國軍桃園醫院診斷證明書為憑（附民
          卷第25頁、原審卷第49頁），且為甲○○所不爭，堪認
          上開熱敷墊費用屬乙○○因系爭事故增加生活上需要之
          必要費用，乙○○此部分請求，應予准許。
　　　 (3)承前，乙○○因系爭事故支出之醫療費用及熱敷墊費用
          為10萬1,560元（98,580＋2,980＝101,560），其逾此
          金額之請求，不應准許。
　　　2.乙○○得否請求交通費用11萬7,000元？
　　　　乙○○主張其因系爭事故受傷至醫療院所就醫搭乘計程車
        ，受有支出交通費用11萬7,000元之損害，並據其提出
        車資單據為證（原審卷第193至206頁、本院卷第35至41
        頁）。經核其共計提出67張計程車專用收據，每張車資
        均為1,200元，皆與其前往國軍桃園醫院、重慶骨科診
        所就醫有關，考量乙○○所受傷害為左側肱骨大轉子骨折
        併肩關節脫臼、左肩關節節軟骨缺損，確有搭乘計程車
        前往就醫之必要，其因就醫所支出之計程車車資自為因
        系爭事故所增加生活上需要之支出。則乙○○請求甲○○賠
        償其因系爭事故受有額外支出就醫交通費用共計8萬400
        元（1,200×67＝80,400），應屬有據，其餘交通費用之
        請求，未據乙○○提出相關交通費用單據以實其說，不應
        准許。
　　　3.乙○○得否請求看護費用6萬6,000元、修車費用1,660元
        及不能工作之損失9萬5,760元？
　　　　乙○○因系爭事故受有支出看護費用6萬6,000元、修車費
        用1,660元、系爭事故發生時起至107年9月23日不能工
        作之損失9萬5,760元等損害，業據其提出系爭機車之行
        車執照、估價單、國軍桃園醫院診斷證明書、請假單、
        薪資收入證明、106年4月至107年6月薪資袋為證（原審
        卷第41、43、47、55、57頁、第179至183頁），且為甲
        ○○所不爭，業如前述。是乙○○請求甲○○賠償看護費用6
        萬6,000元、修車費用1,660元、不能工作之損失9萬5,7
        60元，應屬有據。
　　　4.乙○○得否請求勞動能力減損26萬4,709元？
　　　　按被害人因身體健康被侵害而喪失勞動能力所受之損害
        ，其金額應就被害人受侵害前之身體健康狀態、教育程
        度、專門技能、社會經驗等方面酌定之，不能以一時一
        地之工作收入為準（最高法院63年台上字第1394號 判
        例要旨參照）。乙○○主張其受有左側肱骨大轉子骨折併
        肩關節脫臼、左肩關節節軟骨缺損之傷害，依勞工保險
        失能給付標準表，其失能等級為第11等級，對照失能給
        付之日數百分比，其勞動能力減損比例為13.33%，為甲
        ○○所不爭（原審卷第167頁、本院卷第70頁）。再者，
        乙○○主張其每月可領薪資金額為3萬1,920元等語，業據
        提出薪資收入證明、106年4月至107年6月薪資袋為證（
        原審卷第57頁、第179至183頁）。依乙○○所提上開薪資
        收入證明、薪資袋所示，可知其受僱於客滿堂鵝肉麵食
        館，每月工作22或23日，薪資為3萬1,680元至3萬3,120
        元，平均每月薪資約3萬2,000元。甲○○雖辯稱勞動能力
        減損部分，應依基本工資2萬2,000元計算等語，惟審酌
        乙○○之教育程度為國小畢業，從事餐飲業外場工作，於
        系爭事故發生時，每月薪資約3萬2,000元，以其於系爭
        事故發生時之身體健康狀態、年齡、社會經驗、當時行
        政院核定之基本工資為每月2萬2,000元等情，認乙○○於
        通常情形下可能取得之收入應以每月3萬2,000元為適當
        ，乙○○主張應以每月薪資3萬1,920元計算其勞動能力減
        損之損害，應可採取。另勞工年滿65歲者，雇主得強制
        其退休，為勞動基準法第54條第1項第1款所明定。乙○○
        OO年O月OO日出生，應可工作至其年滿65歲強制退休時
        止，則自系爭事故發生後3個月（107年9月24日）時起
        至乙○○年滿65歲時（113年8月20日）止，乙○○尚可工作
        之期間為5年10月27日。以每月可取得之薪資收入為3萬
        1,920元、減少勞動能力比例為13.33%計算，每月減少
        收入為4,255元（31,920×13.33%＝4,255，元以下四捨五
        入），乙○○因勞動能力減損所受之損害為26萬4,709元［
        依霍夫曼式計算法扣除中間利息（首期給付不扣除中間
        利息）核計其金額為26萬4,709元【計算方式為：4,255
        ×61.00000000+（4,255×0.00000000）×（62.00000000-
        00.00000000）=264,709.0000000000。其中61.0000000
        0為月別單利（5/12）%第70月霍夫曼累計係數，62.000
        00000為月別單利（5/12）%第71月霍夫曼累計係數，0.
        00000000為未滿1月部分折算月數之比例(27/31=0.0000
        0000)。採四捨五入，元以下進位】］。是乙○○請求甲○○
        賠償其勞動能力減損之損害26萬4,709元，應屬有據。
　　　5.乙○○得否請求非財產上損害40萬元？
　　　　按非財產上賠償之金額是否相當，應斟酌實際加害情形
        、影響該權利是否重大、兩造身分地位，經濟狀況及其
        他各種情形，以為核定之準據（最高法院47年台上字第
        1221號、51年台上字第223號判例要旨參照）。查乙○○
        為小學畢業，在客滿堂鵝肉麵食館擔任外場工作人員；
        甲○○為大學畢業，於長春石油化學股份有限公司擔任技
        術員，業據兩造陳述明確（本院卷第68頁）。而兩造名
        下均無不動產，乙○○名下有汽車2輛、投資4筆，年所得
        未逾40萬元；甲○○名下有汽車1輛，年所得約80餘萬元
        ，亦有稅務電子閘門財產所得調件明細表在卷可憑（原
        審限閱卷）。審酌兩造上開身分、地位、學歷、經濟狀
        況，及乙○○所受系爭傷害之傷勢，經手術後仍需一定時
        間復原而無法工作，其精神上應受有相當程度之痛苦等
        一切情狀，認原審酌定乙○○得請求之非財產上損害以40
        萬元為適當，並無不合。
　　　6.承上，乙○○得請求甲○○賠償之項目及金額為醫療費用及
        熱敷墊費用10萬1,560元、交通費用8萬400元、看護費
        用6萬6,000元、修車費用1,660元、不能工作之損失9萬
        5,760元、勞動能力減損26萬4,709元、非財產上損害40
        萬元，合計101萬89元（101,560＋80,400＋66,000＋1,660
        ＋95,760＋264,709＋400,000＝1,010,089）。
（三）乙○○就系爭事故之發生是否與有過失？
　　　按損害之發生或擴大，被害人與有過失者，法院得減輕賠
      償金額，或免除之，民法第217條第1項定有明文。又汽車
      行駛時，駕駛人應注意車前狀況及兩車並行之間隔，並隨
      時採取必要之安全措施。機車行駛至交岔路口，其轉彎，
      應依標誌或標線之規定行駛，亦為道路交通安全規則第94
      條第3項、第99條第2項所明文。甲○○於系爭事故發生時、
      地疏未注意車前之人車動態、未依標線之指示行駛、直行
      車占用轉彎專用車道，而撞擊乙○○所騎乘之系爭機車，致
      乙○○人車倒地受傷，雖有過失。惟乙○○駕駛系爭機車，沿
      台三線由崎頂上坡段往崁津橋方向行駛外側直行專用車道
      ，於系爭事故發生時、地因未遵守標線之指示跨越轉彎線
      左轉彎，且未充分注意車前狀況及兩車並行之間隔，亦有
      過失，並有桃園市政府車輛行車事故鑑定會鑑定意見書在
      卷可稽（桃交簡卷第19至20頁）。審酌甲○○駕駛系爭汽車
      有未注意車前之人車動態、未依標線之指示行駛、直行車
      占用轉彎專用車道之過失，乙○○則有未遵守標線之指示跨
      越轉彎線左轉彎、未充分注意車前狀況及兩車並行間隔之
      肇事原因等情，且兩造就其等之過失比例各半一事不爭執
      ，則甲○○應賠償之金額為50萬5,045元（1,010,089×50%＝5
      05,045，元以下四捨五入）。
（四）乙○○請求賠償之金額，應否扣除已領取之強制汽車責任保
      險理賠金？
　　  1.按保險人依強制汽車責任保險法規定所為之保險給付，
        視為被保險人損害賠償金額之一部分；被保險人受賠償
        請求時，得扣除之，強制汽車責任保險法第32條定有明
        文。此一規定之立法目的，在於保險人之給付乃由於被
        保險人支付保險費所生，性質上屬於被保險人賠償責任
        之承擔或轉嫁，自應視為加害人或被保險人損害賠償金
        額之一部分，為避免受害人雙重受償，其於受賠償請求
        時，自得扣除之。
　　  2.乙○○固主張甲○○關於其已受領之全部強制汽車責任險保
        險金39萬1,536元，均應自賠償金額中扣除之抗辯，屬
        新攻擊防禦方法之提出，應不予斟酌等語。惟甲○○於原
        審已主張應扣除強制汽車責任險保險金，且乙○○已向國
        泰產險公司申請給付強制汽車責任險理賠39萬1,536元
        ，有刑事附帶民事答辯狀在卷可憑（原審卷第172-1頁
        ），乙○○上開主張，容有誤會。又乙○○於系爭事故發生
        後，已受領強制汽車責任險保險金39萬1,536元，為兩
        造所不爭，並有國泰產險公司理賠給付明細在卷可稽（
        本院卷第19至23頁），依上開規定，自應予扣除。扣除
        後，乙○○尚得請求甲○○賠償之金額為11萬3,509元（505
        ,045－391,536＝113,509）。
五、綜上所述，乙○○依民法第184條第1項前段、第2項規定，請
    求甲○○給付11萬3,509元，及自刑事附帶民事訴訟起訴狀繕
    本送達翌日即108年7月25日（附民卷第49頁）起至清償日止
    ，按週年利率5%計算之利息，為有理由，應予准許，逾此範
    圍之請求，為無理由，不應准許。原審就超過上開應予准許
    部分，為甲○○敗訴之判決，尚有未洽。上訴意旨就此指摘原
    判決不當，求予廢棄改判，為有理由，爰由本院廢棄改判如
    主文第2項所示。而上開應予准許部分，原審為甲○○敗訴之
    判決，核無不合。上訴意旨指摘原判決此部分不當，求予廢
    棄改判，為無理由，應駁回其上訴。至原審駁回乙○○其餘請
    求其中9萬5,443元部分，並無違誤，乙○○就此提起附帶上訴
    ，指摘原判決不當，求予廢棄改判，並無理由，應駁回其附
    帶上訴。
六、本件事證已臻明確，兩造其餘攻擊防禦方法及所提證據，經
    審酌，核與本件判決結果不生影響，爰不再逐一論述，附此
    敘明。
七、據上論結，本件上訴為一部有理由，一部無理由，附帶上訴
    為無理由，依民事訴訟法第450條、第449條第1項、第78條
    、第79條，判決如主文。
中　　華　　民　　國　　110 　年　　9 　　月　　8 　　日
　　　　　　　　　民事第十二庭 
                      審判長法  官  陳秀貞　　　　　　　
                            法  官  林哲賢
　　　　　　　　　　　　　　法  官  毛彥程
正本係照原本作成。
不得上訴。
中　　華　　民　　國　　110 　年　　9 　　月　　8 　　日
　　　　　　　　　　　　　　書記官  陳冠璇